【裁判字號】    99,上易,815
【裁判日期】    991231
【裁判案由】    侵權行為損害賠償等
【裁判全文】
臺灣高等法院民事判決                 99年度上易字第815號
上  訴  人  李泓毅
            李健和
            吳淑華
共      同
訴訟代理人  王忠沂律師
被上訴人    林妍竹
上列當事人間請求侵權行為損害賠償等事件，上訴人對於中華民
國99年7月22日臺灣士林地方法院98年度訴字第1240號第一審判
決提起上訴，本院於99年12月28日言詞辯論終結，判決如下：
    主      文
上訴駁回。
第二審訴訟費用由上訴人連帶負擔。
    事實及理由
一、被上訴人主張：上訴人李泓毅（下稱李泓毅）於民國（下同
    ）98年2月11日晚間0時29分許，駕駛伊所有之車牌號碼2718
    -VE號自用小客車（下稱系爭車輛）搭載伊，沿台北縣汐止
    市○○街往汐萬路1段方向行駛，行駛至康寧街815巷口前，
    因駕駛不慎撞擊路旁之人行道後翻車，致該車毀損，因而受
    有該車減損價值之損害新台幣（下同）47萬元。因李泓毅係
    78年10月13日生，於肇事時為限制行為能力人，其法定代理
    人即上訴人李健和、吳淑華（以下與李泓毅合稱為上訴人）
    自應與李泓毅負連帶賠償責任。爰依侵權行為法則，求為命
    上訴人應連帶給付伊47萬元，及加計自調解日之翌日即98年
    9月25日起算法定遲延利息之判決（原審為上訴人敗訴之判
    決，上訴人聲明不服，提起上訴；另被上訴人逾上述金額之
    請求，經原審為其敗訴之判決，被上訴人並未聲明不服，已
    告確定，本院就此部分即不再予以贅述）。並於本院答辯聲
    明：如主文所示。
二、上訴人則以：李泓毅於肇事後即將系爭車輛送修，並支付修
    理費用15萬3000元，且經被上訴人於98年5月5日檢查無誤後
    取回，故被上訴人取回後車輛受損，與李泓毅前過失行為無
    涉，被上訴人自不得再請求系爭車輛減損價值之損害；另被
    上訴人明知駕車不得飲酒，卻不知節制致酒醉無法駕車，而
    將系爭車輛交由李泓毅駕駛，致發生前開事故，則被上訴人
    對於損害之發生，自屬與有過失；再被上訴人縱得請求系爭
    車輛減損價值之損害，但因上訴人前已支付修理費用15萬30
    00元，應自本件給付之金額中予以扣抵等語，資為抗辯。並
    於本院上訴聲明：(一)原判決除確定部分外廢棄。(二)上開廢棄
    部分，被上訴人在第一審之訴及假執行之聲請均駁回。
三、查，李泓毅於98年2月11日晚間0時29分許，駕駛被上訴人所
    有之系爭車輛搭載被上訴人，沿台北縣汐止市○○街往汐萬
    路1段方向行駛，行駛至康寧街815巷口前，因駕駛不慎撞擊
    路旁之人行道後翻車，致該車受損；李泓毅係78年10月13日
    生，於肇事時為限制行為能力人，其法定代理人為上訴人李
    健和、吳淑華；系爭車輛於97年11月出廠，同年月25日領得
    行車執照，原購買價格為59萬9000元等情，有卷附汽車新領
    牌照登記書、行車執照、台北縣政府警察局汐止分局98年10
    月30日北縣警汐交字第0980037002號函檢附談話筆錄、交通
    事故現場圖、交通事故調查報告表、現場照片、戶籍謄本、
    統一發票可憑（見原審卷(一)第15頁正反面、原審卷(二)第27至
    46頁、第24頁、原審卷(一)第20頁），並為兩造所不爭執（見
    原審卷(二)第92頁反面至第93頁、本院卷第41頁反面），堪信
    為真。
四、本院應審究者為(一)被上訴人請求上訴人連帶賠償系爭車輛減
    損價值之損害47萬元，是否有據？(二)被上訴人是否與有過失
    ？茲分別論述如下：
(一)、被上訴人請求上訴人連帶賠償系爭車輛減損價值之損害47萬
    元，是否有據？
  1.按因故意或過失，不法侵害他人之權利者，負損害賠償責任
    ；無行為能力人或限制行為能力人，不法侵害他人之權利者
    ，以行為時有識別能力為限，與法定代理人連帶負損害賠償
    責任，民法第184條第1項前段、第187號第1項前段定有明文
    。經查：
    (1)、李泓毅於98年2月11日晚間0時29分許，駕駛被上訴人所
        有之系爭車輛搭載被上訴人，沿台北縣汐止市○○街往
        汐萬路1段方向行駛，行駛至康寧街815巷口前，因駕駛
        不慎撞擊路旁之人行道後翻車，致該車受損乙節，有卷
        附汽車新領牌照登記書、行車執照、台北縣政府警察局
        汐止分局98年10月30日北縣警汐交字第0980037002號函
        檢附談話筆錄、交通事故現場圖、交通事故調查報告表
        、現場照片可稽（見原審卷(一)第15頁正反面、原審卷(二)
        第27至46頁），並為兩造所不爭執（見原審卷(二)第92頁
        反面、本院卷第41頁反面），足認李泓毅前開駕車不慎
        之過失行為，致被上訴人所有之系爭車輛因而受損，具
        有相當因果關係，自應對被上訴人負損害賠償責任。
    (2)、又李泓毅係78年10月13日生，於前開駕車肇事時，尚未
        滿20歲，係屬限制行為能力人，其法定代理人為上訴人
        李健和、吳淑華，自應與李泓毅對被上訴人負連帶賠償
        責任，並為上訴人所不爭執（見原審卷(二)第92頁反面）
        ，是被上訴人依侵權行為法則，請求上訴人應連帶賠償
        其損害，核屬有據。
    (3)、雖上訴人抗辯：李泓毅於肇事後即將系爭車輛送修，並
        支付修理費用15萬3000元，且經被上訴人於98年5月5日
        檢查無誤後取回，故被上訴人取回後車輛受損與李泓毅
        過失行為無涉，被上訴人自不得再請求系爭車輛減損價
        值之損害云云，固據提出估價單為證（見原審卷(二)第16
        至18頁）。然查：
        、被上訴人雖於98年5月5日自修車廠將系爭車輛取回
            ，但該車嗣後因引擎漏油而熄火，經被上訴人於同
            年6月25日將該車輛送回HONDA原廠檢修，發現系爭
            車輛受有變速箱與引擎室接合處撕裂、車架有多處
            無法密合，車頂扭曲，經該廠評估需引擎大修，更
            換車台，修車費用達66萬9203元乙節，有卷附估價
            單可參（見原審卷(一)第19頁）；且觀諸系爭車輛送
            回原廠檢修時所受之損害（即引擎室撕裂、車架扭
            曲走樣）情形以觀，苟非系爭車輛受有重大之撞擊
            ，當不致有此損害之發生乙節，業經證人（即原廠
            完檢組長）江志宏於原審證述綦詳（見原審卷(二)第
            95至96頁）；然系爭車輛於98年6月25日送回原廠
            檢修時之外觀，與被上訴人於同年5月5日自李泓毅
            送修之明曜汽車廠取回時，其車輛外觀並無不同，
            有卷附系爭車輛送回原廠檢修之照片可參（見原審
            卷(二)第115至116頁），復經證人（即明曜汽車廠之
            負責人）李光哲確認無誤（見原審卷(二)第98頁反面
            ）；是以，被上訴人於98年5月5日取回系爭車輛，
            至該車因引擎漏油熄火，於同年6月25日送回原廠
            檢修，發現系爭車輛受有變速箱與引擎室接合處撕
            裂、車架有多處無法密合，車頂扭曲等之損害，其
            外觀既未受有重大撞擊之痕跡，上訴人又未舉證證
            明上訴人取回系爭車輛後另發生重大撞擊，足證前
            開車輛內部之損害，應係98年2月10日車禍所致。
       、況李泓毅於前開肇事後，雖將系爭車輛送修，但明
           曜汽車廠僅就車輛之板金、烤漆、更換軸承，且委
           由永承汽車休養保養廠就系爭車輛為安全檢查，並
           予以更換ABS感應線、機油、變速箱油及四輪定位，
           並未就系爭車輛為引擎之檢查與修繕等情，有卷附
           估價單可稽（見原審卷（二）第16至18頁），並經
           證人李光哲（即明曜汽車廠負責人）、林光榮（即
           永承汽車保養廠負責人）於原審證述綦詳（見原審
           卷(二)第98至100頁），核與證人（即原廠完檢組長）
           江志宏所述前開估價單所載修繕項目中，並未有引
           擎之修繕，且前開估價單與被上訴人於98年6月25日
           將系爭車輛，送回原廠檢修之應修繕項目，並未有
           重複修繕乙節相符（見原審卷(二)第96頁），益證李
           泓毅於肇事後雖將系爭車輛送修，但該車因車禍所
           致之損害並未修繕完畢甚明。
       、依上說明，被上訴人於98年6月25日將系爭車輛送回
           原廠檢修所發現之損害，既係肇因於前開車禍所致
           ，則上訴人以李泓毅於肇事後即將系爭車輛送修，
           並支付修理費用15萬3000元，且經被上訴人於98年5
           月5日檢查無誤後取回為由，抗辯被上訴人取回後車
           輛受損與李泓毅過失行為無涉，被上訴人自不得再
           請求系爭車輛減損價值之損害云云，並無可取。
  2.按不法毀損他人之物者，依民法第196條規定，應向被害人
    賠償其物因毀損所減少之價額，並非賠償修理其物所實際支
    出之修理費。故物被不法毀損後，僅須其物之價額減少，即
    須賠償其所減少之價額。至其物有無修理？及其修理費有無
    實際支出？在所不問。此為民法第213條第1項所謂之法律另
    有規定，自應適用該另有之規定辦理（最高法院72年度台上
    字第3792號判決意旨參照）。經查：
    (1)、如前所陳，李泓毅於肇事後雖曾將系爭車輛送修，但因
        未將系爭車輛修繕完全，致該車輛因前開車禍仍受有變
        速箱與引擎室接合處撕裂、車架有多處無法密合，車頂
        扭曲之損害，尚未修復完畢，而該車輛經原廠評估需引
        擎大修，更換車台，修車費用達66萬9203元，亦有卷附
        估價單可稽（見原審卷(一)第19頁），顯已超逾該車之購
        買價格59萬9000元（見原審卷(一)第20頁反面），故被上
        訴人以系爭車輛修繕已無實益為由，選擇依民法第196
        條規定，請求上訴人賠償系爭車輛受損後之貶損價額作
        為其損害填補之方式，於法核屬有據，應予准許。
    (2)、基此，本院斟酌系爭車輛經鑑定於車禍發生前一日（即
        98年2月10日）之市價為50萬元，因車禍受損後之現值
        僅為3萬元（見原審卷(二)第152頁，原審外放證物鑑定報
        告書第2頁所示），認系爭車輛因車禍所受之車輛貶損
        價值以47萬元（計算式：000000000000＝470000）計
        算為允當。
    (3)、上訴人又抗辯：李泓毅於肇事後即將系爭車輛送修，曾
        支付修理費用15萬3000元，因此而增加系爭車輛之價值
        ，自應予以扣抵云云，固據提出估價單為證（見原審卷
        (二)第16至18頁）。惟查：
        、按物被不法毀損後，僅須其物之價額減少，即須賠
            償其所減少之價額。至其物有無修理？及其修理費
            有無實際支出？在所不問。故被上訴人依民法第19
            6條規定，請求上訴人應連帶賠償系爭車輛因車禍
            受損後之減少價額47萬元，要與上訴人曾支出修理
            費用若干無涉。
        、況損害賠償之目的在於填補所生之損害，其應回復
            者，係應有之狀態，自應將損害事故發生後之變動
            狀況考慮在內。故於物被毀損時，被害人除得請求
            賠償修復費用外，就其物因毀損所減少之價值，於
            超過修復費用之差額範圍內，仍得請求賠償（最高
            法院92年度台上字第2746號判決意旨參照）。承前
            ，系爭車輛因車禍所致之引擎受損部分，預估修費
            費用達66萬9203元（見原審卷(一)第19頁估價單），
            依此金額扣抵上訴人前開已支付修理費用15萬3000
            元，仍應支付修車費用51萬6203元（計算式：0000
            000000000＝516203），亦超逾被上訴人本件請求
            之車輛受損後之貶損價額47萬元。
        、另系爭車輛雖經上訴人送修，但因並未修理完成，
            致系爭車輛因車禍而受有減少價值之損害，經參酌
            系爭車輛送修後之外觀、性能及車損之情形，目前
            現值僅為3萬元乙節，有鑑定報告書可參（見原審
            外放證物鑑定報告書第4至6頁）；足見系爭車輛因
            上訴人送修所增加該車之現值僅為3萬元，而系爭
            車輛因車禍所致之減損價額47萬元，既已將前開現
            值3萬元予以扣除，則上訴人抗辯曾支出車輛修理
            費用15萬3000元，因此而增加系爭車輛之價值為由
            ，抗辯應自賠償金額47萬元中予以扣抵云云，仍無
            可取。
(二)、被上訴人是否與有過失？
  1.按損害之發生或擴大，被害人與有過失者，法院得減輕賠償
    金額，或免除之，民法第217條第1項固有明文。惟，該條項
    所謂損害之發生或擴大，被害人與有過失云者，係指被害人
    苟能盡善良管理人之注意，即得避免其損害之發生或擴大，
    乃竟不注意，致有損害發生或擴大之情形而言。被害人之代
    理人或使用人之過失，雖可視同被害人之過失，惟仍應以未
    盡善良管理人之注意，為損害發生或擴大之共同原因，始有
    適用過失相抵法則之可言（最高法院74年度台上字第2238號
    判決意旨參照）；且被害人之過失行為須為損害之共同原因
    ，予損害之發生或擴大以助力，並與損害之發生與擴大有相
    當因果關係者，始有過失相抵之適用（最高法院89年度台上
    字第1036號判決意旨參照）。
  2.經查，被上訴人與李泓毅於系爭車禍發生前，原為男女朋友
    關係，於98年2月10日晚間共同參加聚會，被上訴人因飲酒
    而不能駕車，乃由李泓毅駕駛系爭車輛搭載被上訴人返家，
    致發生系爭車禍乙節，為上訴人所不爭執（見原審卷(二)第11
    6頁）；而李泓毅係領有小客車駕駛執照之人（見原審卷(二)
    第52頁反面），被上訴人因飲酒而無法駕車，將該車交由領
    有小客車駕駛執照且未飲酒之李泓毅駕駛，足見被上訴人已
    盡善良管理人之注意義務。況系爭車禍係肇因於李泓毅駕駛
    不慎，因而撞擊路旁之人行道而翻車，與被上訴人將車交由
    李泓毅駕駛致發生系爭車禍之損害，並未具有共同原因甚明
    。故上訴人以被上訴人明知駕車不能飲酒，卻飲酒而不省人
    事，無法駕車將系爭車輛交由李泓毅駕駛，自屬與有過失云
    云，仍無可採。
五、從而，被上訴人依侵權行為法則，請求上訴人連帶賠償其系
    爭車輛受損之減少價額47萬元，及加計自調解日之翌日即98
    年9月25日（見原審卷(二)第159頁反面）起算至清償日止之法
    定遲延利息，為有理由，應予准許。是則原審判命上訴人如
    數給付並為准免假執行之宣告，於法並無違誤。上訴意旨仍
    執前詞指摘原判決不當，求予廢棄改判，為無理由，應予駁
    回。
六、本件事證已臻明確，兩造其餘之攻擊或防禦方法，經本院審
    酌後均認與本件之結論無涉，茲不再一一論列，併予敘明。
七、據上論結，本件上訴為無理由，依民事訴訟法第449條第1項
    、第85條第2項，判決如主文。
中    華    民    國    99    年    12    月    31    日
                    民事第十三庭
                        審判長法  官  蕭艿菁
                              法  官  賴劍毅
                              法  官  楊絮雲
正本係照原本作成。
不得上訴。
中    華    民    國    99    年    12    月    31    日
                              書記官  王秀雲

司法院資訊處製作；財團法人民間司法改革基金會備份。
